【裁判字號】    99,交聲,1369
【裁判日期】    990906
【裁判案由】    違反道路交通管理處罰條例聲明異議
【裁判全文】
臺灣臺北地方法院交通事件裁定        99年度交聲字第1369號
原處分機關  臺北市交通事件裁決所
受處分人    甲○○
上列異議人即受處分人因違反道路交通管理處罰條例案件，對於
臺北市交通事件裁決所中華民國99年7 月21日所為之處分（原處
分案號：北市裁罰字第裁22-AEX163025號），聲明異議，本院裁
定如下：
    主  文
原處分撤銷。
甲○○汽車駕駛人，駕駛汽車經測試檢定酒精濃度超過規定標準
，吊扣其駕駛執照拾貳個月，並應接受道路交通安全講習。
    理  由
一、按汽車駕駛人飲用酒類或其他類似物後其吐氣所含酒精濃度
    超過每公升0.25毫克或血液中酒精濃度超過0.05％以上者，
    不得駕車，道路交通安全規則第114 條第2 款定有明文。次
    按汽車駕駛人，駕駛汽車經測試檢定有酒精濃度超過規定標
    準之情形，處新臺幣（下同）15,000元以上60,000元以下罰
    鍰，當場移置保管該汽車及吊扣其駕駛執照1 年，並應接受
    道路交通安全講習，道路交通管理處罰條例第35條第1 項第
    1 款、第24條第1 項第2 款分別定有明文。又道路交通管理
    處罰條例所稱之汽車，包括機器腳踏車，亦為同條例第3 條
    第8 款所明定。
二、本件異議人即受處分人甲○○於民國98年2 月25日中午12時
    許，在臺北市大安區某處飲用啤酒約1 瓶後，於同日下午15
    時6 分許，騎乘車牌號碼935-EGQ 號普通重型機車，行經臺
    北市○○路○ 段17巷巷口時，為臺北市政府警察局中正第一
    分局思源街派出所執勤員警攔停，經將酒測儀器歸零後，測
    得其吐氣所含酒精濃度達每公升0.90毫克，執勤員警則以受
    處分人有「酒後駕車且已飲酒結束逾15分鐘以上，無服用含
    酒精成分之物品經酒測為0.90毫克」之違規行為，當場掣單
    舉發。嗣該受處分人之同一酒後駕車之違規行為業經臺灣臺
    北地方法院檢察署檢察官為緩起訴處分，緩起訴期間為1 年
    （自98年4 月24日起至99年4 月23日止）。而於緩起訴期間
    屆滿前，原處分機關即臺北市交通事件裁決所，仍以受處分
    人有「汽車駕駛人酒精濃度超過規定標準（0.55以上）」之
    違規行為，依道路交通管理處罰條例第35條第1 項第1 款、
    第24條第1 項第2 款（漏未援引第1 項第2 款）之規定，裁
    處受處分人罰鍰45,000元，吊扣駕駛執照1 年（主文欄漏列
    ，但已執行完畢），並施以道路交通安全講習。
三、聲明異議意旨略以：受處分人因酒後騎車被員警查獲，並經
    檢察官為緩起訴處分確定在案，受處分人依緩起訴處分指示
    向犯罪被害人保護協會臺灣臺北分會繳納6 萬元後，又經臺
    北市交通事件裁決所就同一案件重複裁罰，基於一罪不二罰
    原則，爰請求撤銷原罰款處分等語。
四、本院經查：
（一）按「一行為同時觸犯刑事法律及違反行政法上義務規定者
      ，依刑事法律處罰之。但其行為應處以其他種類行政罰或
      得沒入之物而未經法院宣告沒收者，亦得裁處之。前項行
      為如經不起訴處分或為無罪、免訴、不受理、不付審理之
      裁判確定者，得依違反行政法上義務規定裁處之」，行政
      罰法第26條定有明文，而該條文所揭示之所謂「一事不二
      罰」原則，探究其立法目的，無非以一行為同時觸犯刑事
      法律及違反行政法上義務規定時，由於刑罰與行政罰同屬
      不法行為之制裁，而刑罰之懲罰作用較強，依刑事法律處
      罰即足資警惕，實無一事二罰再處行政罰之必要，但罰鍰
      以外之沒入或其他種類行政罰，因兼具維護公共秩序之作
      用，為達行政目的，行政機關仍得併予裁處。又所稱「其
      他種類行政罰」，係指違反行政法上之義務應受「裁罰性
      」之「不利處分」而言，依行政罰法第2 條規定，包括限
      制或禁止行為之吊扣證照處分及警告性之講習處分在內。
      至於刑事訴訟法第253 條之1 所指之緩起訴處分，係介於
      起訴與微罪職權不起訴處分間之緩衝設計，其內容及要件
      與依刑事訴訟法第252 條所為之不起訴處分均有所不同。
      又檢察官對被告為緩起訴處分時，依刑事訴訟法第253 條
      之2 第1 項規定，得課被告予一定之負擔或指示，其中緩
      起訴之被告若依檢察官緩起訴處分命令，向公益團體捐款
      ，即係履行檢察官為緩起訴處分命令，而該等金錢給付，
      並得為民事強制執行名義，受處分人因該緩起訴處分而剝
      奪其財產權，又因該緩起訴處分亦具有強制性、義務性，
      雖不如易科罰金係以支付金錢作為自由刑之替代，惟經由
      緩起訴處分條件之履行使其免遭檢察官發動起訴程序，仍
      具有替代刑法之效果，實質上應屬於行政罰法第26條第1
      項所稱之「刑事法律處罰」，而有「一事不二罰」原則之
      適用。換言之，緩起訴處分所附之命令，名義上雖非刑罰
      ，但仍是一種特殊的處遇措施，造成被告之財產減少或義
      務增加，性質上亦屬干預人民自由之處分，與刑事制裁無
      異，實質上為刑事處罰（臺灣高等法院暨所屬法院98年法
      律座談會刑事類提案第24號研討結果參照）。
（二）復按「汽車駕駛人，經裁判確定處以罰金低於本條例第92
      條第3 項所訂最低罰鍰基準規定者，應依本條例裁決繳納
      不足最低罰鍰之部分」，道路交通管理處罰條例第35條第
      8 項定有明文。而檢察官為緩起訴處分並命向公益團體捐
      款者，其捐款解釋上係屬道路交通管理處罰條例第35條第
      8 項所規定之罰金，監理機關依前揭「一事不二罰」原則
      雖不得再為行政裁罰，惟若行為人所支付之緩起訴處分金
      額，未達道路交通管理處罰條例第92條第3 項所訂最低罰
      鍰基準規定者，則依該條例第35條第8 項之規定，即須補
      繳不足最低罰鍰之部分，始為適法。如一方面認為行為人
      依檢察官緩起訴處分命令而為金錢給付，與受刑事處罰無
      異，依行政罰法第26條之規定，監理機關不得再行裁罰；
      一方面卻又認為該等金錢給付不屬於道路交通管理處罰條
      例第35條第8 項所定罰金，無需依該項規定補繳不足最低
      罰鍰部分之差額，理由顯有矛盾，且若緩起訴捐款金額低
      於最低罰鍰金額，亦有失公平（臺灣高等法院97年法律座
      談會第39號提案研討結果參照）。又緩起訴之猶豫期間屆
      滿，未經撤銷緩起訴時，緩起訴即發生如同確定之不起訴
      處分之效力，此時，行為人即已終局的不受刑事法之訴追
      ，該緩起訴處分即具實質之禁止再訴之確定力，原處分機
      關於此時再為裁決，行為人無同時遭到行政處罰及刑事訴
      追之危險，因此，解釋上行政罰法第26條第2 項之規定應
      包括條件成就之緩起訴處分之情形在內，因此酒後駕車同
      時觸犯公共危險犯行，行為人雖經緩起訴處分，然於緩起
      訴處分條件成就前，行為人隨時有受撤銷緩起訴再受刑事
      追訴之風險，行政機關自不得就同一事由裁處行為人罰鍰
      處分，以免行為人受有一事二罰之危險。惟汽車駕駛人有
      道路交通管理處罰條例第35條第1 項之情形，同時違反刑
      事法，雖有行政罰法第26條第2 項之一事不二罰原則之適
      用，然基於公平原則，其裁判確定處以罰金低於同條例第
      92條第3 項所訂最低罰鍰基準規定者，交通裁決機關仍應
      依同條例第35條第8 項規定，裁決汽車駕駛人繳納不足最
      低罰鍰之部分。是道路交通管理處罰條例第35條第8 項規
      定之構成要件已涵蓋同條例第35條第1 項規定之構成要件
      ，係屬同條例第35條第1 項之特別規定，應優先適用同條
      例第35條第8 項之規定。準此，經檢察官為緩起訴處分之
      行為，同時違反行政法上義務之規定，如緩起訴處分所定
      之處分金數額已高於違反道路交通管理事件統一裁罰基準
      表所定之最低額，且行為人已履行緩起訴處分之條件，緩
      起訴處分期間屆滿而未經撤銷，此時行政機關若再另為行
      政裁罰，則無異係一罪二罰，有違行政罰法第26條之立法
      意旨。是違反行政法上義務之行為，若同時亦經檢察官另
      為緩起訴處分時，行政機關應不得就同一行為，再為與刑
      罰相類之罰鍰處分。
（三）查本件受處分人前述之交通違規行為，因同時涉犯刑法第
      185 條之3 服用酒類致不能安全駕駛動力交通工具之罪嫌
      ，經臺灣臺北地方法院檢察署檢察官於98年3 月23日以98
      年度偵字第6276號為緩起訴處分，緩起訴期間為1 年，命
      受處分人應於緩起訴處分確定後6 個月內，向犯罪被害人
      保護協會臺灣臺北分會支付6 萬元，並接受6 小時之道路
      交通安全講習，而受處分人於98年9 月30日已繳納緩起訴
      處分金6 萬元，且自98年6 月3 日起至99年6 月2 日止，
      已吊扣駕駛執照12個月等情，有臺灣臺北地方法院檢察署
      檢察官98年度偵字第6276號緩起訴處分書、執行緩起訴處
      分命令通知書、臺灣銀行無摺存入憑條存根等附卷可稽，
      足徵受處分人已因同一酒後駕車行為，受刑事處罰完畢，
      且其受處罰之金額已高於道路交通管理事件統一裁罰基準
      表所訂最低罰鍰數額，原處分機關於99年7 月21日再裁處
      受處分人罰鍰4萬5,000元，即與行政罰法第26條第1 項前
      段規定有違。揆諸前揭說明，基於一事不二罰之原則，原
      罰鍰處分，自應予以撤銷。
五、綜上所述，原處分機關認受處分人有前開酒後駕車之違規事
    實，而依道路交通管理處罰條例第35條第1 項第1 款、第24
    條第1 項第2 款（漏未援引第1 項第2 款）規定，為原處分
    之裁處（主文欄漏列應吊扣其駕駛執照1 年），固非無見，
    惟原處分既有就受處分人之酒後駕車行為再裁處罰鍰之一事
    不二罰之不適法處分及主文記載之瑕疵，自應由本院撤銷原
    處分，另為如主文所示之處分，以資適法。
六、據上論斷，應依道路交通案件處理辦法第20條前段之規定，
    裁定如主文。
中    華    民    國    99    年    9     月     6    日
                  交通法庭    法  官  葉力旗
以上正本證明與原本無異。
如不服本裁定，應於裁定送達後5日內向本院提出抗告狀。
                              書記官  林碧華
中    華    民    國    99    年    9     月     6    日

司法院資訊處製作；財團法人民間司法改革基金會備份。
